臺灣高等法院臺中分院民事判決　九十年度重上字第一四八號
　　　上　訴　人　　甲○○
　　　被上訴人　　　乙○○
右當事人間給付價金事件，上訴人對於中華民國九十年十月十八日臺灣臺中地方法院
九十年重訴字第二三四號第一審判決提起上訴，本院判決如左：
      主      文
上訴駁回。
第二審訴訟費用由上訴人負擔。
      事實及理由
一、(甲)上訴人聲明求為判決：
      (一)原判決不利於上訴人部分廢棄。
      (二)右廢棄部分，被上訴人在第一審之訴駁回。
      (三)被上訴人應給付上訴人新台幣（下同）參佰參拾肆萬柒仟零伍拾元，及自反
        訴起訴狀繕本送達翌日起，至清償日止，按年利率百分之五計算之利息。
      (四)前項請求，上訴人願以現金或可轉讓銀行定期存單供擔保，請准予假執行。
      (五)第一、二審訴訟費用由被上訴人負擔。
    (乙)被上訴人聲明求為判決：
      (一)上訴及反訴上訴均駁回。
      (二)上訴費用由上訴人負擔
      (三)如受不利判決，願供擔保免予假執行。
二、被上訴人於原審起訴主張：上訴人於八十九年六月七日向伊購買坐落於台中市○
    ○區○○段一三五０─一地號土地一筆（以下稱系爭土地），面積一六八四平方
    公尺，總價金為五千零九十四萬一千元。依兩造不動產買賣契約第三條第二項約
    定，上訴人應簽訂日起三個月內取得建照；被上訴人應於建照核發後半個月內取
    得系爭土地出入道路通行之土地使用權同意書及出具印鑑證明正本，並於過戶書
    表上蓋用印鑑章，同時上訴人應支付總價金百分之十五之金額七百六十四萬一千
    一百五十元為第一期款。嗣上訴人已於八十九年十月十三日取得建築執照，伊亦
    取得約定之全部土地使用同意書，然上訴人未依約給付七百六十四萬一千一百五
    十元。雖嗣後兩造間另於八十九年十月二十七日訂定特別條款，約定將價金總額
    扣除四百萬元，但該四百萬元係自尾款中扣除，不動產買賣契約所指價金之百分
    之十五仍以原買賣總價款計算。經伊於八十九年十二月十二日以存證信函通知上
    訴人，將於八十九年十二月十九日前往上訴人公司所在地用印，並收取第一期款
    ，惟遭上訴人拒絕；為此依買賣之法律關係，求為命上訴人給付七百六十四萬一
    千一百五十元，及自存證信函催告給付之翌日即八十九年十二月二十日起算法定
    遲延利息之判決。上訴人於原審審理中提起反訴主張：依兩造不動產買賣契約書
    第三條約定，被上訴人未於約定之八十九年六月十四日前提出一米路權之同意書
    ，上訴人自得依買賣契約附註第一條之特約，不經催告逕為解除契約。及被上訴
    人亦未在約定期限內即八十九年十月二十八日前取得其他土地使用同意書，經上
    訴人多次催告，被上訴人仍無法提出；上訴人依雙方買賣契約之特別條款、民法
    第二百五十四條，或民法第二百五十五條之規定，上訴人均得解除本件契約，求
    為命被上訴人返還所收受之價金參佰參拾肆萬柒仟零伍拾元及其法定遲延利息之
    判決。
二、上訴人則以：依約被上訴人應至遲應於八十九年十月二十八日前取得除上揭第一
    三四八─一地號土地以外之土地通行使用權同意書。然被上訴人除取得一三四八
    ─三六地號土地通行使用權同意書外，其他土地使用同意書則迄今均未能取得。
    依買賣契約書第三條第二項約定，伊在被上訴人取得全部出入道路通行使用權同
    意書後，始有支付總價款壹點伍成之義務。被上訴人既未能取得全部出入道路通
    行權同意書，伊無給付之義務，伊亦未同意免除上訴人取得一三四八─三六與一
    三五０─一地號相鄰處一公尺寬之土地使用同意書義務，因被上訴人違約，經伊
    於九十年四月二十四日以反訴起訴狀解除兩造之契約（於同年五月八日送達），
    是被上訴人之請求無理由，又縱認伊需給付百分之十五之用印款，因被上訴人已
    先向伊收取八十萬元之買賣價金，此金額亦應扣除等語置辯。
三、被上訴人主張兩造於八十九年六月七日就坐落於台中市○○區○○段一三五０─
    一地號土地一筆，面積一六八四平方公尺，訂立不動產買賣契約，約定總價金為
    五千零九十四萬一千元。依兩造不動產契約第三條第二項約定第一期款七百六十
    四萬一千一百五十元，應於承辦代書辦理土地分割，並以分割後土地申請建照；
    上訴人應於本約簽訂日起三個月內取得建照；被上訴人應於建照核發後半個月內
    取得本標的之出入道路通行之土地使用權同意書，屆時被上訴人應出具印鑑證明
    正本，並於過戶書表上蓋用印鑑章，同時由上訴人支付上開款項。嗣上訴人於八
    十九年十月十三日經台中市政府以八九中工建建字第九一八號核准建築執照，迄
    未付款；上訴人於八十九年十二月十二日以台中法院郵局第一二八三二號存證信
    函通知上訴人，將於八十九年十二月十九日前往上訴人公司所在地用印，並收取
    第一期款，屆期上訴人仍未付款等事實，業據被上訴人提出不動產買賣契約書、
    特別條款、台中法院郵局第一二八三二號存證信函、回執各一件等為證，且為上
    訴人所不爭執，自堪信被上訴人此部分之主張為真實。
四、又被上訴人主張兩造不動產買賣契約附註所約定一米路權部分之土地使用同意書
    ，兩造前往地主林漢鈴處商談，因林某所提條件過苛而未果，上訴人遂免除被上
    訴人取得該部分之土地使用同意書，及依約應取得之其餘部分土地使用同意書，
    被上訴人業已在期限內取得之事實，為上訴人所否認，並以前情置辯；經查：
  (一)上訴人抗辯依不動產買賣契約書之附註約定，被上訴人應於簽約日起一週內洽妥
    一三四八─一及一三四六地號二筆土地北緣與一三四八─三六及一三五０─一地
    號之相鄰處提供一公尺寬作為永久通行權（即一米路權），否則雙方同意無條件
    解約，被上訴人應返還已繳之價款，而被上訴人迄未取得該一米路權等情，固據
    上訴人提出契約附註條款一件為證，惟被上訴人主張關於此一米路權部分，上訴
    人已免除被上訴人取得該路段之同意書之語。關於兩造不動產買賣契約書附註所
    約定一米路權之事，是否確已於訂約後，上訴人免除被上訴人取得該一米路權一
    節，經原審訊問兩造間買賣契約之仲介人即證人陳瑞源、李昭輝結果，證人陳瑞
    源證稱：「當初土地買賣是原告（指被上訴人）拜託我仲介的，我認識李昭輝，
    買方的仲介人是李昭輝，買賣的土地是每坪十萬元，當初約定一米路是買路權給
    買方，因為地主價金從三十萬元開到八十萬元，後來叫被告（指上訴人）本人到
    地主林漢鈴的家中商談，最後買方當場在林漢鈴家中決定不要買路權，因為價格
    太硬，後來買方說只要有路通過就好，我們就去買陶庄的路權（地號一三四八之
    三六土地）。」等語（見原審卷五六至五八頁）。證人李昭輝則證稱：「本件買
    賣我是接洽買方的人，跟買方的人原先就認識，與賣方也認識，但是與買方的人
    認識比較久。本件買賣有關路權一米的問題，後來因為與地主林漢鈴講不妥，因
    為他開出的條件太嚴苛，後來買賣雙方均同意不要一米路權，是在有一次大家連
    買賣雙方的人都去地主林漢鈴家，因為談不攏，後來離開林漢鈴家，大家就決定
    不要那一米路權，就依照原來的路走就好了。」等情（見原審卷五七頁）；其後
    ，證人李昭輝在本院亦證稱：「（法官問買賣契約一米道路是如何？）原有巷道
    稍嫌不夠寬，如加一米以後進出較方便，對建築案的推出比較有幫助，所以兩造
    就在契約書上約定路權由地主負責解決，如有涉及金錢的話由地主來支付，路權
    是由介紹人去談，我有去地主（按指林漢鈴）家談好幾次，我亦與另外仲介人陳
    瑞源一起去，有一次，買賣雙方與代書宜同去林漢鈴的家，都沒有談成功，林漢
    鈴的條件一次比一次苛，我去的時候，每次都與買賣雙方報告結果，我總共去了
    四、五次，後來出高價最多說到八十萬元，林漢鈴不同意，後來買賣雙方都有去
    ，談到八十萬元沒有成功，上訴人後來相當失望，就放棄林漢鈴部分加寬一米的
    道路，走原來的路，被上訴人亦同意，雙方在林漢鈴家出來之後說加寬的路免了
    ，說免了那條路，在場的人有甲○○、陳世坤、乙○○，王世隆、陳瑞源及我。
    呂永豐是因林漢鈴的媳婦對他的土地讓出一米道路會有不利的影響，所以建設公
    司的人就說找建築師來說明，呂永豐後來才到，但我們已經談沒有結果出來了，
    他遲到，他究竟何時到我記不清楚，建設公司有申請建築執照。林漢鈴原來是要
    無條件提供，後來說補償檳榔樹幾萬元，後來又變更為五十萬元，土地同意分割
    ，後來又變更八十萬元，又要建築完畢後要回復原狀，亦附帶沒有蓋成的話要沒
    收八十萬元，路亦要回復原狀。（說免了加寬那條道路是何人？）建設公司董事
    長陳世坤，總經理甲○○當時有在場亦沒有反對。（當時有無提到免除一米路時
    被上訴人要補償給上訴人？）沒有。」彼二人均證明買賣契約簽訂後，因關於一
    米路權部分之土地使用同意書取得困難，故兩造已經合意免除該部分路權之取得
    。而證人陳瑞源、李照輝又分別為買賣雙方之仲介人，各自之親誼相近，當不會
    故為不利於其所仲介之一方當事人之證言，且目前就本件買賣之仲介費用分文未
    得，而此二證人所為證詞又互核相符，自為可採。雖上訴人聲請訊問其所委任之
    建築設計師即證人呂永豐與本件買賣之代書即證人王世隆，證人呂永豐於原審謂
    ：「我是建築師，關於本件買賣，被告（指上訴人，下同）是請我作建築設計，
    我不認識林漢鈴。我有去基地的後面談過路權，當時在場的有王世隆代書、祈興
    國、李慶輝、陳世坤等約有十個人，去談的路權地主我不認識，我也不知道地主
    的名字，談的結果當天沒有取得路權，我告訴被告一米的路權一定要取得，因為
    將來管線配置會有問題，之前我也曾經告訴被告要取得路權的原因。當天沒有談
    成路權，但也沒有說一米的路權部分不要。」等語，證人王世隆則稱：「八十九
    年七月底我曾經陪被告（指上訴人）一起到林漢鈴家，當時在場有林漢鈴、林漢
    鈴的兒子與兩個媳婦、原告（指被上訴人）、兩個仲介人、建築師。當天路權的
    部分沒有談成，後來被告（指上訴人）說路權的部分叫原告（指被上訴人）自己
    去處理。」云云。然證人呂永豐為上訴人所委請之建築師，證人王世隆則為上訴
    人所屬代書，彼二人與上訴人關係親近，所為證詞已有偏頗上訴人之虞；況證人
    呂永豐於原審復自承對被上訴人無印象，且與前往洽談一米路權部分之地主即訴
    外人林漢鈴亦不認識等情，其既不認識被上訴人及地主，則關於一米路權部分，
    上訴人是否有免除被上訴人取得該一米路權之合意，自難期其有充分之瞭解；再
    參酌下列(二)點，應以證人陳瑞源及李昭輝所為證詞較為可採，證人呂永豐、王世
    隆為不可取。是兩造因加寬一米之路權之地主林漢鈴原來要無條件提供，後來數
    度更易，不但價錢提高至八十萬元，且建築完畢後要回復原狀，附帶房屋沒蓋成
    要沒收八十萬元，也要回復原狀，條件越來越苛，兩造及上訴人所屬聚合發建設
    公司董事長陳世坤前往地主林漢鈴處商談未果，上訴人相當失望，遂放棄林漢鈴
    部分加寬一米的道路，雖表示免了加寬一米路權者為陳世坤，但陳世坤是聚合發
    建設公司之董事長，上訴人為總經理，為上訴人所不否認，則兩人同時到場洽商
    路權，意見既屬一致，董事長既表示取銷此權，上訴人在場而不反對之表示，應
    認為買賣雙方已同意取消加寬一米路之約定，雖證人李昭輝又証稱：最後一次去
    林漢鈴家好像是在六月底云云，惟八十九年六、七月間距今已近二年，証人對於
    六月底或七月底之記憶，或有不清，但其時間均在訂契約之後，可証明雙方確實
    於訂約後經多次與地主洽商路權無法達成。
  (二)兩造於八十九年六月七日訂約後，復於同年十月二十七日另立一特別條款，作為
    兩造買賣契約之一部分，約定被上訴人承諾減少價金四百萬元，並同意由上訴人
    支付尾款時扣除之；且上訴人日後開發如遇路權等問題，被上訴人應依上訴人之
    商請，基於善意全力協助解決，有兩造所不爭執之特別條款一件在卷可證（見原
    審卷十八頁）；又台中市政府已於八十九年十月十三日核准上訴人之申請建築執
    照，亦為兩造所不爭執。而如前所述，兩造於八十九年六月七日訂約時既已約定
    關於一米路權部分之土地使用同意書，上訴人應於一週內取得，否則雙方同意無
    條件解除契約；是自該訂約日起算一週後即同年月十四日以後，被上訴人未能依
    原約定取得該一米路權之土地使用同意書，上訴人自得隨時依買賣契約之特約解
    除系爭買賣契約。苟非其後上訴人免除被上訴人取得就此一米路權部分之土地使
    用同意書，兩造當無於四個多月後之八十九年十月二十七日，再行協議補充本件
    買賣契約之內容，而簽訂特別條款，約定被上訴人減少價金四百萬元，並關於上
    訴人開發如遇路權等問題，被上訴人應依上訴人之商請，基於善意全力協助解決
    等之理，其嗣後之特別條款亦已變更原契約關於路權部分約定之內容，兩造買賣
    契約有關路權之約定自應以條款為準，該特別條款並未要求被上訴人提供兩造所
    謂一米道路之約定；足見被上訴人主張有關一米路權部分之土地使用同意書，上
    訴人已同意免除被上訴人取得，應屬可採。況系爭土地原有五米之道路可供通行
    ，為兩造所不爭，是系爭土地勿需此加寬一米路權即可利用原有五米道路通行，
    依證人呂永豐於原審審理中稱該一米的路權一定要取得，因為將來管線配置會有
    問題云云，惟其管線配置五米與六米道路究有何問題，並未具體指明，已難為取
    ；並依證人呂永豐所言該一米的路權必需取得，則此一米的路權對於系爭土地之
    建築如此不可或缺，上訴人豈會甘冒建築基地面積達一六八四平方公尺，僅因管
    線配置有問題而可能全功盡棄之風險，而輕易向主管機關申請核發建築執照？且
    此一米的路權對於系爭土地之建築既如此重要，上訴人理當日後於八十九年十月
    二十七日書立上開特別條款時，要求與被上訴人妥為明白約定，以杜糾紛，豈會
    僅約定「上訴人日後開發如遇路權等問題，被上訴人應依上訴人之商請，基於善
    意全力協助解決。」而已？是證人呂永豐、王世隆所為證詞不可取。上訴人雖辯
    稱減價四百萬元之約定，與被上訴人是否應取得該一米路權之約定無關云云；惟
    若謂被上訴人於逾四月有餘而未能如約定在一週內取得一米路權之土地使用同意
    書時，上訴人仍保有關於該部分之特約解除權，而得隨時解約；一方面又於八十
    九年十月二十七日與被上訴人另立特別條款，約定被上訴人應減少價金四百萬元
    及其他條款，而為再確認兩造買賣契約之效力，實有違履行契約應依誠實信用原
    則之本旨，上訴人所辯，應不足採信。且兩造已合意免除被上訴人關於一米路權
    之取得，則上訴人其後復以此為由解除買賣契約，即非適法，應不生解除之效力
    。
  (三)上訴人又抗辯依買賣契約書第三條第二項約定，被上訴人應於建照核發後半月內
    ，取得其他供上訴人通行之土地通行使用權同意書（除一米路權部分外），而建
    照核發日期係在八十九年十月十三日，被上訴人至遲應於八十九年十月二十八日
    前取得除上揭一米路權以外其他供被告通行之土地之通行使用權同意書。而被上
    訴人除取得一三四八─三六地號土地通行使用權同意書外，其他土地使用同意書
    則迄今均未能取得，直至上訴人解約後之九十年五月二十一日準備書狀始提出並
    通知，已經逾期，且無礙於上訴人解約之效力，上訴人自無給付第一期款價金之
    義務云云。然為被上訴人所否認，並主張其取得訴外人陳慶之土地使用同意書並
    未逾期，且已通知上訴人等語。查兩造訂約後，被上訴人已依約取得一三四八─
    三六地號土地使用同意書（即陶庄部分），為兩造所不爭執，堪信為真。至於其
    餘被上訴人應取得之土地使用同意書，除前揭所指一米路權部分外，其土地所有
    權人均為訴外人陳慶，被上訴人取得陳慶之土地使用同意書後（一米路權除外）
    ，關於本件兩造買賣契約所約定，被上訴人所應取得之土地使用同意書即已經全
    部取得，此則為上訴人於原審自認（見原審九十年八月十四日言詞辯論筆錄）；
    1.被上訴人主張其已於八十九年十一月十四日取得訴外人陳慶所出具之土地使用
      同意書，並提出該訴外人陳慶之土地使用同意書一件附卷為證（見原審卷四十
      八頁），固為上訴人所否認，惟該土地使用同意書所記載之日期為八十九年十
      一月十四日；且證人李昭輝於原審亦證明該同意書為其於同日前往訴外人陳慶
      家所簽署者，足證被上訴人所提出之土地使用同意書確於八十九年十一月十四
      日即已經取得，上訴人空言否認，當不足採。
    2.依兩造不動產買賣契約第三條第二項約定之全文為「雙方同意應由承辦代書先
      行辦理土地分割，並以分割後土地申請建照，甲方（指上訴人）建照應於本約
      簽訂日起三個月內取得；乙方（指被上訴人）則應於建照核發後半個月內取得
      本標的之出入道路通行使用權同意書，屆時乙方應出具印鑑證明正本、並於過
      戶書表上蓋用印鑑正章，並授權承辦代書申報土地增值稅。同時甲方應支付總
      價金一點五成之金額予乙方為用印款。」有兩造所不爭執之不動產買賣契約書
      在卷可稽。本條項之約定在規範兩造契約義務應履行之期限，即上訴人之取得
      建築執照應自簽約日（即八十九年六月七日）起算三個月，而上訴人之取得相
      關出入道路通行使用權同意書應自建築執照核發後起算半個月。上訴人雖辯稱
      所謂建築執照核發半個月係指建築執照經主管機關台中市政府核准後即應開始
      起算，且台中市政府已於八十九年十月十三日核准上訴人之申請建築執照等情
      。然依契約之文字記載為「核發」，而所謂「核發」係指「核准發給」之義；
      且參照該項前文關於建築執照係上訴人應於三個月內「取得」，並非約定上訴
      人於三個月內取得主管機關之核准即可。另按起造人於領得建造執照後，即開
      始計算建築期限，且應於領取建造執照之日起六個月內開工；並應於開工前，
      會同承造人及監造人將開工日期，連同姓名或名稱、住址及證書字號及承造人
      之施工計畫書，申請該管主管建築機關備查。起造人自接到通知領取建造執照
      之日起，三個月不來領取者，主管建築機關得將該執照予以註銷，建築法第五
      十三條、第五十四條、第四十一條分別定有明文；足見建造執照之核准與領取
      不同，建造執照經起造人領取後，即已開始計算工期及應在一定期限內開工等
      ，課予起造人一定之義務；而經核准通知三個月未領取者，則該建造執照即可
      能為主管建築機關註銷。本件兩造契約既約定上訴人應於三個月內取得建築執
      照，當係指上訴人應於三個月內取得主管機關之核准，並依建築法第四十一條
      之規定在期限內領取，始為兩造契約所稱之建築執照之取得；非謂上訴人只要
      取得主管機關之核准，不以已經領取為要件。否則於上訴人僅獲得核准，而未
      前往主管機關領取之情形，其建築執照是否已確定取得，而不會因其後上訴人
      之行為（未依限領取）而遭主管機關註銷，不得而知；復參以兩造於八十九年
      十月二十七日特別條款第四項復約定上訴人應於兩週內取得建照，亦可明之。
    3.綜上說明，本件不動產買賣契約書第三條第二項約定被上訴人之取得相關出入
      道路通行使用權同意書應自建造執照核發後起算半個月之真意，應即指上訴人
      已經實際領取該建造執照之日起算半個月。惟上訴人所申請本件該建造執照已
      經台中市政府於八十九年十月十三日核准，迄今上訴人均未前往領取，嗣後兩
      造乃於八十九年十月二十七日特別條款第三項約定，有關上訴人取得建照之時
      間為不可歸責於雙方，但約定上訴人應於兩週內取得建照，而有關被上訴人取
      得本標的之出入道路通行使用權同意書之時間則付之闕如，自仍應依原買賣契
      約第三條第二項後段約定於建照核發後半個月內取得本標的之出入道路通行使
      用權同意書，而上訴人迄未領取建築執照，自無從起算被上訴人應取得相關出
      入道路通行使用權同意書之始日。縱被上訴人於八十九年十一月十四日取得訴
      外人陳慶之土地使用同意書，亦無遲延之情事，應可認定。上訴人抗辯關於此
      部分土地使用同意書之取得應自八十九年十月十三日起算十五日，至同年月二
      十八日屆滿，被上訴人未於期限屆滿前取得，已經逾期等語，自無可採。是上
      訴人以此為由，主張其已於催告後解除兩造間買賣契約，亦不生解除之效力，
      至為明顯。
  (四)上訴人又抗辯被上訴人應取得之土地使用同意書尚包括訴外人陳武雄所出具云云
    ，然為被上訴人所否認；然按當事人主張有利於己之事實者，就其事實有舉證之
    責任，民事訴訟法第二百七十七條前段定有明文；查依兩造不動產買賣契約書之
    約定並不包括上訴人所指訴外人陳武雄部分之土地使用同意書，為上訴人所自承
    ，已如前述；而上訴人復未舉證以實其說，是其此部分抗辯難認為真實。
  (五)上訴人再雖抗辯依兩造約定，被上訴人應先取得並交付使用通行權同意書後，再
    同時辦理出具印鑑證明書正本等，上訴人始應給付壹點伍成用印款，而被上訴人
    既未通知有取得全部道路使用通行權同意書並交付上訴人，上訴人自無給付用印
    款之必要云云。然查本件兩造不動產買賣契約約定，被上訴人應取得之土地使用
    同意書，業經被上訴人於八十九年十一月十四日取得訴外人陳慶之土地使用同意
    書後，已經全部取得，且上訴人未領取經核准之建築執照，無從起算被上訴人應
    取得土地使用同意書之期限，其並無逾期之情事，業如前述。復依兩造不動產買
    賣契約書第三條第二項之約定，被上訴人則應於建照核發後半個月內取得本標的
    之出入道路通行使用權同意書，屆時被上訴人應出具印鑑證明正本、並於過戶書
    表上蓋用印鑑正章，並授權承辦代書申報土地增值稅。同時上訴人應支付總價金
    一點五成之金額為用印款為兩造契約所明白約定，並未約定被上訴人於取得相關
    土地使用同意書應先將之交付上訴人，是上訴人此點抗辯，尚乏依據。而被上訴
    人已定期表示將依約前往被告處所及授權申報土地增值稅，並同時請求上訴人給
    付第一期價金等情，業據被上訴人提出存證信函及回執各一件為證（見原審卷十
    九至廿一頁）；且被上訴人屆期亦提出同意書，惟上訴人不給付價金，被上訴人
    始未交付等，復據證人陳瑞源、李昭輝於原審證明屬實；是依兩造不動產買賣契
    約書第三條第二項約定，是被上訴人既已依約履行，上訴人自應負交付第一期價
    金七百六十四萬一千一百五十元之義務，上訴人所辯應不足信。
  (六)未查，上訴人抗辯其前已給付被上訴人八十萬元之買賣價金，應自被上訴人之請
    求中予以扣除等情，為被上訴人所不爭執，是上訴人已經給付之八十萬元部分，
    被上訴人自不得再行請求，扣除後，上訴人應給付被上訴人六百八十四萬一千一
    百五十元。
五、從而，被上訴人依買賣之法律關係，請求上訴人給付兩造買賣契約約定總價金之
    百分之十五之第一期款七百六十四萬一千一百五十元，並扣除上訴人先前已經給
    付之八十萬元後，被上訴人得請求上訴人給付之數額在六百八十四萬一千一百五
    十元，及自八十九年十二月二十日（即被上訴人催告給付之翌日）起，至清償日
    止，按週利率計算百分之五計算之利息之範圍內，為有理由，應予准許，原審就
    此部分所為上訴人敗訴之判決，核無不合，上訴論旨指摘原判決不當，聲明求為
    廢棄改判，非有理由，應予駁回。
六、上訴人於原審審理中提起反訴主張：被上訴人未依兩造不動產買賣契約書第三條
    約定，於八十九年六月十四日前提出一米路權之同意書，上訴人自得依買賣契約
    附註第一條之特約，不經催告逕為解除契約。及被上訴人亦未在約定期限內即八
    十九年十月二十八日前取得其他土地使用同意書，經上訴人多次催告，被上訴人
    仍無法提出；上訴人依雙方買賣契約之特別條款、民法第二百五十四條或民法第
    二百五十五條之規定，上訴人均得解除本件契約，求為命被上訴人返還所收受之
    價金參佰參拾肆萬柒仟零伍拾元及其法定遲延利息之判決。經查：
    (一)上訴人主張被上訴人未於約定之八十九年六月十四日前取得一米路權；及未於
      八十九年十月二十八日前取得訴外人陳慶之土地使用同意書，已經逾兩造約定
      應取得之期限，上訴人自得以此為由，以反訴起訴狀繕本送達為解除契約之意
      思表示等事實，固據上訴人於原審提出契約附註條款一件為證，惟關於此一米
      路權之約定已於訂約後由兩造合意免除被上訴人此部分之義務；及訴外人陳慶
      之土地使用同意書業經被上訴人於八十九年十一月十四日取得，且因反訴原告
      於主管建築機關台中市政府核准建築執照後，並未前往領取，依兩造不動產買
      賣契約第三條第二項約定，尚無從計算被上訴人應取得該土地使用同意書之期
      日，而難認被上訴人於八十九年十一月十四日之取得有何逾期而遲延給付之情
      事，均已如前述。
    (二)按契約當事人之一方遲延給付者，他方當事人得定相當期限催告其履行，如於
      期限內不履行時，得解除其契約。又依契約之性質或當事人之意思表示，非於
      一定時期為給付不能達其契約之目的，而契約當事人之一方不按照時期給付者
      ，他方當事人得不為前條之催告，解除其契約，民法第二百五十四條、第二百
      五十五條固定有明文；且當事人間除上揭法律規定之外，仍可為保留解除權之
      特別約定。然契約當事人如欲依此規定或特約解除契約，均應以他方有遲延給
      付之情形始得為之，若他方當事人未有遲延給付之情形，則無解除權之可言，
      應為當然之解釋。本件上訴人主張被上訴人未於約定之期限即訂約日起一週內
      取得一米路權之土地使用同意書，而認其得依兩造解除權之特別約定，解除本
      件買賣契約；惟兩造訂約後既已合意免除被上訴人取得一米路權之義務，其後
      上訴人告復以此為由解除買賣契約，自非適法，應不生解除契約之效力。且關
      於訴外人陳慶所有土地部分之土地使用同意書，被上訴人之取得亦未有遲延給
      付之情形，是上訴人以被上訴人取得該土地使用同意書逾期為由，主張其已於
      催告後，得依民法第二百五十四條、第二百五十五條規定解除兩造間買賣契約
      ，依前揭法律規定，亦不生解除契約之效力。從而，上訴人所為解除契約，既
      均不合法，是其依解除契約後回復原狀之法律關係，請求被上訴人應返還所受
      領之價金三百三十四萬七千零五十元，及自反訴起訴狀送達繕本送達翌日起至
      清償日止，按年利率百分之五計算之利息，即為無理由，應予駁回。原審就此
      部分所為上訴人敗訴之判決，核無不合，上訴論旨指摘原判決不當，聲明求為
      廢棄改判，非有理由，其假執行之聲請失所附麗，應併予駁回。
七、本件事證已臻明確，兩造其餘主張陳述及所提之證據，經核均與判決之結果無涉
    ，本院自毋庸再予審酌，併此敘明。
據上論結：本件上訴為無理由，依民事訴訟法第四百四十九條第一項、第七十八條判
決如主文。
中　　　華　　　民　　　國　　九十一　　年　　　五　　　月　　二十八　　日
~B1民事第一庭審判長法　官　林陳松
~B2　　　　　　　　法　官　李寶堂
~B3　　　　　　　　法　官　鄭金龍
右為正本係照原本作成。
如對本判決上訴，須於收受判決送達後二十日內向本院提出上訴書狀，其未表明上訴
理由者，應於提出上訴後二十日內向本院提出上訴理由書（須按他造人數附具繕本）
，並繳納送達用雙掛號郵票拾份（每份參拾肆元）。
上訴時應提出委任律師或具有律師資格之人之委任狀；委任有律師資格者，另應附具
律師及格證書及釋明委任人與受任人有民事訴訟法第四百六十六條之一第一項但書或
第二項（詳附註）所定關係之釋明文書影本。
~B 　 　　　　　　書記官　林明冬
中　　　華　　　民　　　國　　九十一　　年　　　五　　　月　　 三十　　 日
附註：
民事訴訟法第四百六十六條之一（第一項、第二項）
對於第二審判決上訴，上訴人應委任律師為訴訟代理人。但上訴人或其法定代理人具
有律師資格者，不在此限。
上訴人之配偶、三親等內之血親、二親等內之姻親，或上訴人為法人、中央或地方機
關時，其所屬專任人員具有律師資格並經法院認為適當者，亦得為第三審訴訟代理人
。
　　　　　　　　　　　　　　　　　　　　　　　　　　　　　　　　　　　　Ｙ
